臺灣高雄地方法院民事判決　　　　　　 99年度簡上字第411號
上　訴　人　葉天亮
　　　　　　葉昭玄
　　　　　　葉昭永
共同　　　　紀錦隆律師、孫大昕律師
訴訟代理人
被上訴人　　環球水泥股份有限公司
　　　　　　　　　　　樓
法定代理人　侯博義
訴訟代理人　尤中瑛律師
上當事人間請求返還擔保金事件，上訴人對於民國99年7 月30日
本院98年度鳳簡字第492 號第一審判決提起上訴，經本院於民國
100 年3 月9 日言詞辯論終結，判決如下：
    主  文
上訴駁回。
第二審訴訟費用均由上訴人負擔。
    事  實
壹、本訴部分
一、被上訴人起訴主張：本件上訴人將門牌號碼高雄縣仁武鄉○
    ○路211 號廠區範圍內之廠房出租予被上訴人使用，期間自
    民國89年8 月1 日起至91年7 月31日止，並簽訂租賃契約書
    ，約定期滿後兩造復就系爭廠房簽約續租，最後1 次租賃期
    間自96年8 月1 日至97年7 月31日，標的為211 號廠區範圍
    內之211 號之3 廠房1 間（下稱系爭廠房），每月租金新臺
    幣（下同）100,000 元，亦訂有租賃契約書並經公證在案（
    下稱系爭租約）。嗣兩造間之租賃關係已於97年7 月31日屆
    滿，被上訴人已依約完成各項搬遷，並將系爭廠房返還上訴
    人，依系爭租約「擔保金」事項之約定，上訴人應連帶將擔
    保金540,00 0元扣除必要施作消防設施之費用100,000 元後
    所餘440,00 0元返還被上訴人。詎迭經催討仍置之不理，為
    此乃提起本訴等語。並聲明：上訴人應連帶給付被上訴人
    440,000 元，及自起訴狀繕本送達之翌日起至清償日止，按
    週年利率百分之5 計算之利息，並願供擔保請准宣告假執行
    。
二、上訴人則以：1 、上訴人已預先墊付100,000 元之施作消防
    設施、警報系統之費用，依系爭租約第19條第1 項約定，被
    上訴人應將該筆100,000 元款項返還上訴人。2 、被上訴人
    於租期屆滿後，未依系爭租約第11條約定將系爭廠房依現狀
    交還上訴人，竟將系爭廠房之半樓貨物棚拆除面積合計42.
    48平方公尺，依系爭租約第17條約定，租賃物係屬出租人即
    上訴人財產，故該遭拆除之棚架面積自應由被上訴人負擔回
    復原狀所需之費用，經估價每平方公尺之施作工程費用為
    1,200 元，計算結果應負擔50,976元之施工費用。3 、依系
    爭租約第19條第2 項約定，被上訴人租約期滿後應返還至少
    40坪之面積，而被上訴人於承租後將原面積約70坪之辦公室
    拆除改建，嗣於租約期滿後返還之辦公室僅餘56.98 平方公
    尺即17.23645坪，故被上訴人就短缺之面積22.76355坪部分
    ，按每坪15,000元計算，共計應補貼341,453 元。4 、被上
    訴人嚴重損壞系爭廠房之地面及壁面，租約屆滿後由上訴人
    自行雇工進行修補地板、粉刷牆壁及看板、裝修照明燈等工
    程，相關修繕費用合計79,000元，其中地面修補面積計22.5
    坪、壁面受損粉刷面積計540 平方公尺，依系爭租約第27條
    約定，被上訴人應就承租物之損害負賠償責任，故得向被上
    訴人請求賠償上述79,000元之修繕費用。5 、依系爭租約第
    30條第2 項約定，97年7 月31日租約屆滿後，被上訴人應將
    用電回復原狀，詎被上訴人遲至97年8 月15日始回復用電，
    依系爭租約第11條之約定，每逾越1 日應給付被告10,000元
    之違約金，被上訴人逾越15日回復用電，應給付上訴人
    150,000 元之違約金，此外尚應給付此段15日期間之租金
    50,000元，共計200,000 元。綜上所述，被上訴人尚應給付
    上訴人77 1,429元，上訴人以其中540,000 元主張抵銷被上
    訴人請求返還之擔保金，其餘231,429 元則提起反訴請求被
    上訴人給付等語。並聲明：被上訴人之訴駁回。如受不利判
    決，願供擔保請准免予宣告假執行。
貳、反訴部分：
一、上訴人於原審起訴主張略以：援引前開本訴部分之陳述，茲
    就抵銷後所餘金額231,429 元提起反訴等語。並聲明：反訴
    被告即被上訴人應給付反訴原告即上訴人231,429 元，及自
    追加反訴聲明狀繕本送達翌日起至清償日止，按週年利率百
    分之5 計算之利息，願供擔保請准宣告假執行。
二、反訴被告即被上訴人抗辯意旨略以：
    援引前開本訴部分之陳述。並聲明：反訴原告即上訴人之反
    訴駁回。如受不利判決，願供擔保請准宣告免為假執行。
參、原審審理結果以被上訴人得請求之擔保金為54萬元，起訴前
    已經扣除10萬元，貨物棚施工費用50,976元部分其性質非屬
    系爭租約第17條所界定租賃物之範圍，得予以拆除，尚無義
    務留給上訴人，上訴人請求此部分回復原狀之施工費用，並
    無理由。上訴人主張被上訴人應給付辦公室面積短少之34
    1,453 元損失部分，因上訴人未舉證連同後方隔間之整個區
    域面積不足40坪，該部分請求亦無理由。地面及牆面之修繕
    費用79,000元因上訴人未舉證證明係被上訴人所為，亦不應
    准許。至於回復通電部分，因可歸責於被上訴人致遲延，故
    被上訴人應給付上訴人每日10,000元之違約金及遲延租金50
    ，000 元共計200,000 元，440,000 元之擔保金，經抵銷遲
    延15日回復通電之違約金150,000 元及租金50 ,000 元合計
    200,000 元結果，乃判決上訴人尚應給付被上訴人240,000
    元，及自起訴狀繕本送達翌日即97年11月15日起至清償日止
    ，按法定週年利率百分之5 計算之利息。並以上訴人得主張
    抵銷之金額僅有200,000 元，且並已於本訴部分行使抵銷權
    ，則反訴部分之請求為無理由，乃一併駁回反訴及假執行之
    請求。上訴人不服乃就其本訴敗訴及反訴敗訴部分提起上訴
    ，請求：本訴部分原判決不利上訴人部分廢棄，被上訴人在
    第一審之訴及假執行均駁回。反訴部分原判決廢棄，被上訴
    人應給付上訴人23萬1429元及自起訴狀繕本送達翌日起至清
    償日止按年息百分之五計算之利息。被上訴人就上訴人之上
    訴部分則請求：上訴人之上訴均駁回。
肆、兩造之爭點：
    本件兩造之爭點在於：
（一）、貨物棚被上訴人有無權利拆除，若無權利拆除就已拆除
        之部分是否應給付上訴人施工費用50,976元？
（二）、兩造就辦公室面積不足40坪部分是否有約定應補償該損
        失？被上訴人所遺留之辦公室面積是否不足40坪？
        若是則被上訴人應給付上訴人多少元？
（三）、地面及牆面被上訴人是否有造成上訴人損害？若有被上
        訴人是否應予賠償？其數額為何？
伍、得心證之理由
一、關於半樓貨物棚架部分：
 1、該棚架為被上訴人承租後所自行架設，此為雙方所不爭執。
 2、依民法第431 條「承租人就租賃物支出有益費用，因而增加
    該物之價值者，如出租人知其情事而不為反對之表示，於租
    賃關係終止時，應償還其費用。但以其現存之增價額為限。
    承租人就租賃物所增設之工作物，得取回之。但應回復租賃
    物之原狀。」之規定，承租人就租賃物所增設之工作物，得
    取回之，但應回復租賃物之原狀。
 3、本件二造租賃契約第11條約定：「租期屆滿或中途終止租約
    時，乙方（按指原告，下同）應即搬遷。租賃物除另有約定
    或由甲方（按指被告，下同）指示處理方式，應以現狀交還
    甲方，乙方不得有任何要求；如有遲延，每逾限一日，應給
    付甲方新臺幣壹萬元之違約金，租金仍應計至遷出日止。」
    。第17條復約定：「本約所稱『租賃物』如下，即房屋及其
    雙方裝設裝修、水電、照明、高壓變電設備及二次低壓之電
    氣分路配線開關均屬之，應歸屬甲方之財產」。本件租約第
    17條係定義租賃物之範圍，依民法第423 條規定，出租人應
    以合於所約定、收益之租賃物交付承租人，因此其若為租賃
    物即屬租約開始時應交付予承租人使用之物，而與承租人承
    租後所增設之工作物係屬二事。
 4、如此才能與兩造契約第11條、第12條所訂租期屆滿或中途終
    止租約時，乙方應即搬遷，未搬遷、留置之傢俱、設備、雜
    物於租賃物內，而不移去者，視為廢棄物論，任憑甲方處置
    相符。蓋若認承租人所增設之設備屬於租賃物而應返還，則
    承租人即無搬遷設備之權利，承租人無搬遷之權利，又何來
    未搬遷之傢俱、設備、雜物均視為廢棄物，任憑出租人處理
    之適用？
 5、依民法第455 條「承租人於租賃關係終止後，應返還租賃物
    ；租賃物有生產力者，並應保持其生產狀態，返還出租人。
    」及前述第431 條之規定，承租人於租賃關係終止後，返還
    租賃物之範圍應只限於租賃物交付時及因租賃物依約定之方
    法或物之性質而定之方法為使用、收益後之現狀，而不包括
    承租人就承賃物所增設之工作物甚明。本件租賃契約第11條
    所約定之以現狀交還出租人，應作如是解釋始為合理。
 6、本件半樓鐵造貨物棚架既為出租人交付租賃物時所無，而係
    承租人於承租後所增設之工作物，其於租賃關係終止後，依
    法自得取回之，上訴人主張該工作物屬於租賃物歸其所有，
    尚有未合，其因此據以主張被上訴人拆除其所有物應給付其
    回復之施工費用50976 元，乃屬無據，應予駁回。
二、關於辦公室面積不足40坪，應給付34萬1453元損失部分：
 1、二造租賃物，依二造租約所示為：座落於高雄縣仁武鄉○○
    村○○路211 號廠房範圍內之211 號之3 ，廠房一間（約
    360 坪），其租賃物之標的乃係廠房一間，並不以土地地號
    為範圍。
 2、該廠房乃經測量結果，部分座落於高雄縣仁武鄉○○段1067
    地號上，部分座落於1071及1077地號上，有高雄縣仁武地政
    事務所99年11月9 日之土地複丈成果圖在卷可稽（本院卷第
    64頁），而該廠房雖座落在三筆地號上，惟其結構乃屬一體
    ，共用同一屋頂，除辦公室區域有隔間外，其餘均未隔間，
    此亦經本院到場勘驗屬實，並有該工廠內外之照片附卷可稽
    （本院卷第60、62頁，原審卷第33至39頁）。
 3、依兩造租約第19條第2 項所定「乙方為使用之方便，改（增
    ）建之辦公室，於終止租約時之面積如少於四十坪，減少之
    面積乙方應補貼甲方每坪一五、○○○元，以作為甲方拆除
    原有辦公室之損失補償」，其既屬約定為使用方便，改（增
    ）建之辦公室，則原係辦公室所在之位置或配置、隔間不符
    承租人之使用始有改增建之必要。承租人改增建之辦公室現
    狀經本院到場履勘及測量結果為：辦公室區域位於廠房內東
    北側區域，現場辦公室區域為相互連通，以石膏板作為隔間
    ，兩造爭執（B1、B2、B3部分）與不爭執（A1、A2、A3）部
    分，其辦公室隔間所用之隔間材質、地板、天花板、電燈都
    是一樣。上訴人對被上訴人在辦公室區域整修過不爭執，但
    主張是修建而非改建，辦公室的櫃子也是被上訴人所留下，
    男廁Ｃ部分未改建不計入面積，此有本院99年11月9 日之勘
    驗筆錄在卷可稽，並有現場照片九張附卷可證。
 4、該區域之辦公室所占面積除如附圖A3部分位於1067地號土地
    上其面積為58.371平方公尺外，其餘與A3為一整體之辦公室
    區域包括A1、A2、及B1至B3所示之面積分別為14.559、15.9
    41、5.713 、31.906、26.543平方公尺合計為94.57 平方公
    尺，若加計A3 58.371 平方公尺則該辦公室之面積則為152.
    9 4 平方公尺折合為46.56 坪（152.94×0.3025）已逾約定
    之40坪。
 5、上訴人雖主張該辦公室區域僅能算整修裝潢不能算結構變更
    之改建，然查：原出租人之辦公室也是設在整個廠房內，其
    若因承租人之要求而拆除，而有將來至少須有40坪以上辦公
    室面積之約定，則該約定必定以承租人當初有要將辦公室改
    建或增建之需求為前提，則依現場辦公室之現況所示，足見
    承租人係將辦公室改增建於廠房之東北側，原辦公室位置原
    即於廠房內隔間而成，其將隔間拆除，並無任何變更原廠房
    之結構，其再於整個廠房之東北側重新隔間裝潢，就原辦公
    室功能本身而言，當然是辦公室的改建或增建，與其結構根
    本毫無關係。
 6、況承租人所改建或增建之新辦公室也在上訴人之出租廠房之
    內，而於租賃關係終止後，承租人並未拆走而仍為承租人所
    得加以使用，此與兩造原約定因拆除原有辦公室而改增建若
    將來面積不足40坪應補償出租人之約定並無違背。若認承租
    人須補償廠房內1067地號上面積不足40坪之部分，但對於同
    為廠房內位於1071及1077地號上之辦公室部分，卻得享有該
    增設工作物利益之不合理狀態，亦與該辦公室區域為整體構
    成之實況不符。
 7、綜上所述，本件承租人就其改增建辦公室之面積，於租賃物
    之範圍內既達46.26 坪，而逾40坪，依二造所定租約第19條
    第2 項規定，被上訴人即無補償上訴人每坪1500元之餘地。
    上訴人此部分之請求，尚乏依據，其請求為無理由，不應准
    許。
三、關於地面及牆面之修繕費用79000元部分：
 1、該租賃廠房之地面及牆面上訴人主張有破損而支出79000 元
    之修復費用，然經本院到現場履勘之結果，該廠房地面僅有
    極小之面積有以水泥填補之痕跡，而牆面並無任何破損，上
    訴人主張其已經自行粉刷過（見99年11月9 日之現場勘驗筆
    錄）。
 2、被上訴人否認有破壞地面及牆面之事實，而牆面經履勘結果
    並無破損，此部分上訴人之主張已屬無據，至於地面破損部
    分，究竟該地面於租賃物交付予被上訴人時，或被上訴人承
    租後所造成，並無原出租時之證據可供比對，此部分上訴人
    並未進一步舉證係被上訴人所為，其主張應由被上訴人負責
    ，尚非有據。
 3、縱該地面破損為承租人行為所致，但依民法第432 條；「承
    租人應以善良管理人之注意，保管租賃物，租賃物有生產力
    者，並應保持其生產力。承租人違反前項義務，致租賃物毀
    損、滅失者，負損害賠償責任。但依約定之方法或依物之性
    質而定之方法為使用、收益，致有變更或毀損者，不在此限
    。」之規定，承租人若依約定之方法或物之性質而定之方法
    為使用收益，致有變更或毀損者亦無需對出租人負損害賠償
    之責。本件上訴人係將其廠房出租與從事水泥銷售之被上訴
    人，被上訴人在該廠房內從事堆放、搬運、運輸之行為，乃
    屬雙方訂約時所可預見，此為雙方約定每月租金10萬元時所
    已經估算在內。租賃物交付予承租人使用，因長期車輛進出
    負重而造成廠房特定區域部分地面破損，此亦屬雙方租賃契
    約約定之使用方法所致，並非出於承租人故意或過失未盡善
    良管理人注意義務所致，承租人對出租人亦不負損害賠償之
    責。本件廠房地面破損之程度輕微且僅限於特定區域，占所
    有廠房面積極小之部分，縱認該部分之毀損為被上訴人行為
    所致，因其乃屬雙方對於租賃物之使用方法所致，揆諸前揭
    說明，上訴人仍不得依此對承租之被上訴人為損害賠償之請
    求。
 4、綜上所述，上訴人主張被上訴人應賠償其地面與牆面之破損
    修復費用79000 元，經本院查證結果，牆面並未破損，而地
    面雖有小部分破損但因上訴人無法舉證為被上訴人所為，且
    縱若係被上訴人所為亦屬合乎租賃物之使用方法，而不負損
    害賠償之責。上訴人此部分之請求，於法不合、應予駁回。
陸、綜上所述，上訴人主張鐵造貨物棚架修復費用、辦公室不足
    40 坪 損失補償、及地面牆面毀損修復費用之抵銷均無理由
    。被上訴人於原審主張上訴人應返還440,000 元之擔保金，
    經原審審理結果判決被上訴人應給付上訴人遲延15日回復通
    電之違約金150,000 元及租金50 ,000 元合計200,000 元，
    經主張抵銷結果，上訴人尚應給付被上訴人240,000 元，及
    自起訴狀繕本送達翌日即97年11月15日起至清償日止，按法
    定週年利率百分之5 計算之利息及依職權宣告假執行，並駁
    回逾此部分之請求。原審就此部分為被上訴人勝訴之判決，
    並無不合。上訴意旨指摘原判決不當，求予廢棄改判，為無
    理由，應予駁回。
柒、上訴人反訴部分，依前揭本訴部分之論述，被告得主張抵銷
    之金額僅有200,00 0元，並已於本訴部分行使抵銷權，其餘
    抵銷之部分均無理由，則其反訴請求被上訴人給付231,429
    元並無理由，應予駁回，其假執行之聲請亦失所附麗，應併
    予駁回。原審為上訴人敗訴之判決，並無不合。上訴意旨指
    摘原判決不當，求予廢棄改判，亦無理由，應予駁回。
捌、本件之事證均已臻明確，兩造其餘攻擊、防禦方法及所提證
    據，經審酌後，核與判決結果無影響，爰不逐一論列，併此
    敘明。
玖、據上論結，本件上訴為無理由，依民事訴訟法第436 條之1
    第3 項、第449 條第1 項、第2 項、第78條，判決如主文。
中    華    民    國   100    年    3     月    31    日
            民事第四庭審判長          法  官  黃宏欽
                                      法  官  楊淑儀
                                      法  官  陳樹村
正本係照原本作成。
本件不得上訴。
中    華    民    國   100    年    4     月    6     日
                                      書記官  葉姿敏